【裁判字號】    88,易,232
【裁判日期】    890824
【裁判案由】    詐欺
【裁判全文】
臺灣花蓮地方法院刑事判決                          八十八年度易字第二三二號
    公  訴  人  臺灣花蓮地方法院檢察署檢察官
    被      告  丙○○
    選任辯護人  張秉正
    被      告  丁○○
右被告因詐欺案件，經檢察官提起公訴（八十七年度偵字第八六三號、八十七年度偵
續字第四九號），本院判決如左：
    主  文
丙○○、丁○○均無罪。
    理  由
一、本件公訴意旨略以：丙○○、丁○○二人合夥經營工程行，明知已積欠鉅款，無
    給付能力，竟共同意圖為自己不法之所有，基於概括犯意，先於民國八十五年七
    月一日，佯稱需要工程款，透過不知情之陳三吉介紹，向乙○○、甲○○夫妻借
    款，表示願提供推土機、挖土機及車號ＩＸ七九六九號（名義人為丙○○之配偶
曾令華（已另由檢察官為不起訴處分）之吉普車各一部等物作為擔保，若無力清
    償，上開擔保物品則全歸乙○○、甲○○所有，再有不足額，得向丙○○所有之
    花蓮市德興二０三號房屋求償，使乙○○、甲○○二人不疑有詐，將新台幣（下
    同）二百萬元借予丙○○、丁○○二人。數日後，丙○○、丁○○二人以工程需
    要，用畢即回為由，將前交付乙○○、甲○○作為擔保之推土機、挖土機、吉普
    車取回。同年八月十日、同年十月二日，復以需款為由，向乙○○、甲○○先後
    借得六十萬元、十萬元。嗣因丙○○、丁○○二人用以清償借款，面額分別為二
    百萬元、六十萬元、十萬元之票據，均未獲兌現，而作為擔保之推土機、挖土機
    、吉普車均遭該二人變賣得款花用，又花蓮市○○段二０三號房屋亦非丙○○所
    有，乙○○、甲○○始知受騙。因認被告二人均涉犯刑法第三百三十九條第一項
    之詐欺取財罪嫌等情。
二、按犯罪事實應依證據認定之，無證據不得推定其犯罪事實。且不能證明被告犯罪
    者，應諭知無罪之判決，刑事訴訟法第一百五十四條、第三百零一條第一項分別
    定有明文。又認定不利於被告之事實，須依積極證據，積極證據不足為不利於被
    告事實之認定時，即應為有利於被告之認定，更不必有何有利之證據。故證據是
    否真實尚欠明顯，則不得以擬制推測之方法，為其判斷之基礎。次按刑法第三百
    三十九條第一項詐欺罪之成立，以意圖為自己或第三人不法之所有，以詐術使人
    將本人或第三人之物交付為要件，所謂詐術使人交付，必須被詐欺人因其詐術而
    陷於錯誤，若其所用方法，不能認為詐術，亦不致使人陷於錯誤即不構成該罪。
    是若行為人施詐時之意圖尚有存疑，依調查之結果復不足以認定其自始具有上述
    主觀犯罪構成要件，即不能概對被告繩以刑事責任。
三、本件公訴人認被告丙○○、丁○○二人涉犯詐欺取財罪嫌，無非係以：告訴人甲○○之指訴，卷附之借據兼切結書、支票及退票理由單，花蓮市德興二０三房屋
    非丙○○所有，吉普車已過戶他人名下，丙○○於八十五年間已負債千萬元以上
    ，八十五年三月起有多次退票註銷紀錄，八十五年五月七日即有退票未補，八十
    五年十一月四日三次退票未補，同年十一月二十九日拒絕往來，顯見其等於借款
    之初並無資力等為論據。訊據被告丙○○、丁○○均堅決否認有公訴人所指之犯
    行，被告丙○○辯稱：當時因沒資金繼續做，就被新原公司裁撤，所以沒辦法清
    償借款，伊係八十五年二月四日才接東部鐵路改善北迴線路基工程（以下簡稱系
    爭工程），新原公司只給伊一百萬元，如果工程順利完成，自有能力還款等語。
    被告丁○○辯稱：借錢是陳三吉、丙○○在處理，我並不清楚。經查：
（一）刑法上詐欺罪之立法意旨，係禁止於經濟行為中使用不當之方法得利。而經濟
      行為亦因其行為本質及類型，在交易領域中各有其特性，法律原則上固應保障
      交易秩序，惟於具體案例中，亦應顧及交易之雙方為交易行為之際，是否有具
      體情事，足認其違背正當之經濟秩序，而應予以制裁。否則，經濟行為本身原
      寓有不同程度之不確定性或交易風險，交易雙方本應自行估量其主、客觀情事
      及搜集相關資訊，以作為判斷之參考。以民間金錢借貸為例，交易之當事人本
      應自行考量對方之資格、能力、信用，及交易內容之投資報酬率、資金風險等
      因素，非謂當事人之一方有無法依約履行之情形，即應成立詐欺罪。此外，法
      律之解釋適用不能脫離特定時期中特定社會之經驗事實，在屬於廣義經濟性犯
      罪行為之詐欺罪之解釋適用上，實不能不考慮經濟景氣因素對於交易行為之影
      響。是倘因某種經濟上之目的而借款，多有持以融資支付他用之情事，則其因
      融資情形欠佳，商業投資失利，或偶因家庭事故須支付鉅額款項，致無法如期
      繼續支付債款，並非顯違常情，縱未清償借款，仍屬民事法律關係之問題，如
      謂己身經濟狀況不佳，即不得向他人借款融通資金，自有違社會互助之法則。
（二）二百萬元借款部分：
      告訴人甲○○自承：當時我知道丙○○有工程在做．．所以我就把錢借給他等
      語，其於八十七年三月二十日提出之補充理由狀中則稱：丙○○稱工程已投下
      很多資金，接近完工，不能放棄，需資金周轉，希望我救急等語，顯然告訴人
      同意出借二百萬元當時，已明知被告之經濟能力不佳。再系爭工程，乃被告丁○○於八十四年八月二十三日承包自新原工程有限公司（以下簡稱新原公司）
      由被告丁○○負責該工程之混凝土及細部分包施工部分，工程之預定完工日期
      為八十六年一月十四日（見偵卷所附該契約書），八十五年二月四日起則改由
      被告丙○○接手承包（見偵卷所附協議書），足見被告於借款之際所稱因工程
      需要資金，非出於虛捏，而被告對於系爭工程確有工程款收入之期待可能，亦
      甚明確。又依卷附借據兼切結書之記載，本件二百萬元借款擔保品計有推土機
      、挖土機及車號ＩＸ七九六九號吉普車各一部、花蓮市德興二０三號房屋等物
      ，其中花蓮市德興二０三號房屋確係被告丙○○在七十八年三月八日向第三人
      余維克以一百零五萬元購得，有讓渡書影本一紙在卷可考，告訴人因本件借款
      並已取得十六萬元之利息（按每三個月利息為八萬元，見偵續卷所附面額均為
      八萬元之支票二紙），參以告訴人甲○○所述：丙○○告訴我二０三號房子是
      他的，但沒有權狀，他說以後可承租土地，可以幫我，所以我認為擔保品不夠
      ，但不會差太多等語，顯然告訴人在決定是否出借二百萬元予被告之同時，已
      為相當之風險評估，況被告在未能依約於八十六年一月二日清償本件之二百萬
      元借款後，隨依前開借據兼切結書之記載，在八十六年三月二十五日將花蓮市
      德興二０三號房屋作價賣予告訴人（見本院卷附之不動產買賣契約書），益見
      本件借款之初，被告確有清償借款之意願。從而，實難認被告有對告訴人施用
      詐術之行為，更難認告訴人有何陷於錯誤之情。
（三）六十萬元及十萬元借款部分：
（１）告訴人甲○○於八十七年三月二十日提出之告訴補充理由狀中明白記載：八十
  五年八月十日丙○○稱必須付工人工資，請求告訴人再幫忙一次等語，並另供
      承：八十五年八月間丙○○自己來向我借六十萬元，說工程要完工了，要發工
      錢，他太太來拿錢．．八十五年十月二日，丙○○在我路過他家時，告訴我銀
      行票款不夠，要借錢應急，十萬元是他太太來拿等語。由上可知，本件六十萬
      元、十萬元之二筆借款均係被告丙○○出面商借，再由告訴人交予被告丙○○
      之配偶曾令華，其中十萬元更係告訴人甲○○與丙○○在鍾宅附近偶遇時，被
      告丙○○臨時表示借款之意，而八十五年十月二日當時，系爭工程仍係被告丙○○承包施作。是實無任何證據可資證明未曾出面之被告丁○○，就六十萬元
      、十萬元二筆借款與被告丙○○有何共同犯意之情節？
（２）借貸本存有不同程度之不確定性及風險，依上（１）所述，告訴人同意借款予
      被告丙○○時，明知其經濟能力不佳，且八十五年八月、十月之借款時間，仍
      屬被告丙○○對於系爭工程之施作期間，自難認被告丙○○在借款之初，主觀
      上已有惡意不為清償之故意。縱然被告丙○○事後未依約償還借款，仍不足為
      其不利之認定。
（四）被告丙○○取回推土機、挖土機、車號ＩＸ七九六九號吉普車等擔保物部分：
      查被告丙○○以工程需要為由，經告訴人甲○○同意而取回推土機等擔保品之
      時間係自八十五年八月十日（即第二次六十萬元借款）後之某日，來來回回有
      三、四次（見告訴人甲○○於本院八十九年五月九日訊問筆錄）。其中ＩＸ七
      九六九號吉普車雖確由曾令華移轉登記予第三人楊文榮，惟其過戶登記時間係
      八十六年十二月二十二日，此有花蓮監理站函送之汽車過戶登記書一紙在卷可
      查，倘被告丙○○取回擔保品之初，果有詐欺故意，何需遲至一年餘後之八十
      六年十二月二十二日始行轉賣過戶？是縱被告丙○○事後違背其與告訴人之約
      定，亦不得據此反推被告丙○○有詐欺之故意。
四、綜上所述，本件不能證明被告二人犯罪，自應均為無罪判決之諭知。
據上論斷，應依刑事訴訟法第三百零一條第一項，判決如主文。
本案經檢察官李子春到庭執行職務。
中      華      民      國    八  十  九  年      八    月    二十四    日
                              臺灣花蓮地方法院刑事庭
                                  法  官  蘇  嫊  娟
右正本證明與原本無異。
如對本判決不服，應於送達後十日內，向本院提出上訴狀。（應抄附繕本）告訴人或
被害人如對於本判決不服者，應具備理由請求檢察官上訴，其上訴期間之計算係以檢
察官收受判決正本之日期為準。
                                  法院書記官
中      華      民      國    八  十  九  年      八    月    三十一    日


司法院資訊處製作；財團法人民間司法改革基金會備份。
